臺灣高等法院刑事裁定
109年度抗字第1901號
抗  告  人
即  受刑人  吳建衡



上列抗告人即受刑人因聲請定應執行刑案件，不服臺灣新竹地方
法院中華民國109年10月13日裁定（109年度聲字第1332號），提
起抗告，本院裁定如下：
    主  文
抗告駁回。                                              
    理  由
一、原裁定意旨略以：抗告人即受刑人吳建衡（下稱抗告人）前
    犯如原裁定附表所示之罪，均已分別確定在案等情，有原審
    法院108年度易字第601號刑事判決書、108年度竹北簡字第4
    14號刑事簡易判決書、臺灣桃園地方法院108年度壢簡字第2
    001號刑事簡易判決書、原審法院108年度訴字第737號刑事
    宣示判決筆錄、108年度訴字第1083號刑事判決書、108年度
    訴字第1039號刑事判決書及本院被告前案紀錄表各1份附卷
    可按。雖原裁定附表編號1至4與原裁定附表編號5至9所示之
    罪分別為得易科罰金之罪與不得易科罰金之罪，依修正後刑
    法第50條第1項但書第1款規定，原不得就原裁定附表編號1
    至4與原裁定附表編號5至9所示之罪刑定應執行刑，須經抗
    告人請求檢察官聲請，始得依刑法第51條第5款之規定定其
    應執行之刑。嗣經臺灣新竹地方檢察署檢察官詢問抗告人之
    意願，抗告人表明願請求檢察官向法院聲請定應執行刑，有
    「臺灣新竹地方法院檢察署受刑人定執行刑或易科罰金意願
    回覆表1份」在卷可稽。茲檢察官依抗告人之請求聲請定其
    應執行之刑，合於刑法第50條第2項之規定，爰依刑事訴訟
    法第477條第1項，刑法第50條第2項、第53條、第51條第5款
    ，裁定抗告人所犯如原裁定附表所示各罪所處之刑，應執行
    有期徒刑3年10月等語。
二、抗告意旨略以：（一）定執行刑之案件，法院所為刑之酌定
    ，固屬自由裁量事項，然對於法院之內部界限、外部界限，
    均仍應受其拘束。又刑法廢除連續犯規定後，改依一罪一罪
    處罰，對於部分習慣犯、成癮犯等犯罪是否會因適用數罪併
    罰而產生情輕法重之不合理現象，實不無可議，有原審法院
    98年度聲字第2535號刑事裁定、臺灣基隆地方法院101年度
    訴字第835號刑事判決、本院99年度抗字第299號刑事裁定、
    99年度上訴字第5195號刑事判決等相類似案件可供參考。（
    二）按對於數罪併罰執行刑的宣告，學說及各國立法例有不
    同模式，原則上得區分為累加主義、吸收主義及限制加重主
    義。古早的刑事法年代，採取的是累加主義的立法，從第50
    條各款的現制觀之，可以知道無期徒刑不能變成死刑，有期
    徒刑不能形同無期徒刑，以有期徒刑為例，如果有期徒刑的
    執行過長，即與無期徒刑無異，會變成過度評價。再者，國
    家使用刑罰懲罰或矯治犯罪，必須考慮手段的效益，使用過
    度的刑罰，會使邊際效用遞減，未必能達到目的，卻造成犯
    罪管理的過度花費，這也就是所謂刑罰經濟的思考。在上述
    雙重意義之下，數罪合併定執行刑的制度，不是技術問題，
    內部功能是依據罪責相當原則，進行充分而不過度的評價，
    我們不能否認，越高的犯罪頻率越代表犯罪行為人穩定的人
    格傾向，犯罪行為本身代表行為人的人格，那麼站在尊重行
    為人人格的絕對前提上，多數犯罪行為的意義自然是責任遞
    減，簡言之，基於罪刑相當原則，在多數犯罪定其應執行刑
    情形，應有責任遞減原則之適用，而此處的責任遞減絕非如
    司法實務過往理解的操作方式，例如加一罪執行刑象徵性減
    1月，加二罪執行刑減2月，加三罪則執行刑減3月等模式，
    而是重在對犯罪人本身及所犯各罪的情狀綜合審酌，換言之
    ，法院應考量行為人從其犯數罪間所反映的人格特性，並實
    現刑罰經濟的功能，尤其刑罰的兩大目的：應報與預防間的
    調和。從應報主義的角度，行為人所受的刑罰，人生絕非單
    純的加法顯而易見，這是對行為人極度不利的一種方式。（
    三）事實上，數罪併罰在一般人的感覺，可能就是簡單的加
    法計算，也就是重罰的意思。但所以要有法律之目的，就是
    在以共同的約束來修正，甚或制止，基於質樸正義感之下的
    想當然爾的人性反義。我國刑法採取限制加重主義的立法，
    就是基於這個道理，刑罰對受刑人最直接的意義就是生理及
    心理的痛苦，正如學者所言：一個具體的刑罰，其意義是被
    約定出來，是透過法院的判決而被約定出來的。對於數罪之
    刑罰意義問題的處理，也就必須透過判決文字來作約定。例
    如某甲被法院判決1年有期徒刑，倘若某甲另外又犯一個罪
    ，被判處有期徒刑7月，法院可以合併訂1年4個月有期徒刑
    ，而非1年7個月有期徒刑，當然，邏輯上我們可以堅持用算
    數式的累加原則來處理數罪併罰，因為算數式的累加原則也
    是一種「約定」，為甚麼1年加7個月不是1年7個月，而是1
    年4個月，可能的回應必然要回歸到比例原則下的刑法謙抑
    性。如果一個比較寬容的約定就可以達到相同的目的，我們
    就沒有必要做一個嚴苛的約定。（四）次按刑法第51條第5
    款數罪併罰之規定，在於將各罪及其宣告刑合併，斟予以適
    度評價而決定所犯數罪最終具體實現之刑罰，以符罪責相當
    之要求。依該款規定，分別宣告之各刑合併之刑期以下，定
    其刑期，原無使受刑之宣告者，處於更不利之地位之意，司
    法院大法官釋字第622號解釋同意書亦指出：當犯數罪而各
    有宣告刑時，究竟應該如何處罪被告，刑法第50條數罪併罰
    之例的確是授權法官權衡個案綜合考量各罪不法程度與行為
    人的罪責，所定的執行刑既不應該評價不足，也不可以過度
    評價，應該與犯罪行為成等比。而學理大致上還是把刑罰的
    目的定位在預防的作用，刑罰的機制是透過刑罰向社會宣示
    規範的威信，其中刑法對於越嚴重的利益侵害，基本上會對
    應以越嚴苛的刑罰，因為如此，社會人才會感受到特定行為
    的嚴重性，而用來表達其嚴重性的工具，亦即刑度要如何形
    成？絕對不會是應報主義下的方式，因為那對行為人而言是
    違反比例原則的，對外部社會而言，另有違刑罰經濟的功能
    。（五）綜上所述，懇請給予抗告人悔悟自新之機會，予以
    抗告人一個從新、從輕之最有利裁定，讓抗告人早日返鄉，
    克盡為人子女應盡之孝道，為人父之責任等語。
三、按裁判確定前犯數罪者，併合處罰之。數罪併罰，分別宣告
    多數有期徒刑者，於各刑中之最長期以上，各刑合併之刑期
    以下，定其刑期，刑法第50條第1項前段、第51條第5款分別
    定有明文。又刑事訴訟法第370條第2項、第3項，已針對第
    二審上訴案件之定應執行刑，明定有不利益變更禁止原則之
    適；而分屬不同案件之數罪併罰有應更定執行刑之情形，倘
    數罪之刑，曾經定其執行刑，再與其他裁判宣告之刑定其執
    行刑時，在法理上亦應同受此原則之拘束。亦即，另定之執
    行刑，其裁量所定之刑期，不得較重於前定之執行刑加計後
    裁判宣告之刑或所定執行刑之總和。次按數罪併罰之定執行
    刑，係基於刑罰經濟與責罰相當之考量，所為一新刑罰之宣
    告，並非給予受刑人不當利益，法院於審酌個案具體情節，
    裁量定應執行之刑時，除應嚴格遵守刑法第51條所定方法為
    規範量刑之外部性界限外，其所定之執行刑，祇須不得較重
    於前定之執行刑加計後裁判宣告之刑之總和，又無全然喪失
    權衡意義，或裁量行使顯然有違比例原則之情形，並不悖於
    定應執行刑之恤刑目的者，即無違法或不當。
四、經查：抗告人犯原裁定附表所示各罪，分別經法院判處如原
    裁定附表所示罪刑確定，各罪犯罪時間均在最早確定之編號
    1所示判決確定日之前，且原裁定附表編號1、2所示罪刑，
    曾經原審法院以108年度易字第601號判決定其應執行之刑為
    有期徒刑5月確定；編號5、6所示罪刑，曾經原審法院以108
    年度訴字第737號判決定其應執行之刑為有期徒刑1年3月確
    定；編號8、9所示罪刑，曾經原審法院以108年度訴字第103
    9號判決定其應執行之刑為有期徒刑1年1月確定等節，有如
    原裁定附表編號1至9所示判決書及抗告人之本院前案紀錄表
    在卷可稽，經抗告人請求檢察官聲請合併定應執行刑，原審
    法院本其職權，裁定本件定應執行刑為有期徒刑3年10月，
    係於各刑中之最長期（有期徒刑1年）以上、各刑合併之刑
    期（有期徒刑4年11月）以下，經核並未逾越刑法第51條第5
    款之界限，且未逾越前定之執行刑與其餘宣告刑合計之總數
    （有期徒刑4年2月）；另審酌抗告人所犯如原裁定附表所示
    之各罪，其中編號1至4均為竊盜罪，竊盜罪部分之罪質相同
    ，犯罪動機亦屬類似，然犯罪時間已有間隔，除編號1、2所
    示2罪之被害人相同外，其餘被害人各異，屬侵害不同財產
    法益；編號5至9所示之罪為施用毒品罪，屬危害個人身心健
    康之病患型犯罪，綜衡卷存事證及抗告人所犯數罪類型、時
    間、次數、各罪之侵害法益、個別罪質內容、各罪犯罪情節
    、對其犯罪應予之整體評價等一切情狀，因認原審所定執行
    刑，已屬適度減輕抗告人之刑期，其所定應執行刑並未逾越
    法律所規定之範圍，亦無明顯過重而違背比例原則或公平正
    義之情形，與刑罰經濟、刑法定應執行刑之恤刑考量等法律
    規範目的均無違背，核屬原審法院定刑職權之適法行使，於
    法並無違誤。抗告意旨徒以前詞指摘原裁定不當，尚非可採
    ；原裁定所定之應執行刑，其刑度並未違反法律上自由裁量
    事項之外部性界限及內部性界限，已如前述，抗告意旨所舉
    其他法院裁判，要屬法院酌量個案情形之結果，因各案件之
    情節不同，並無相互拘束之效力，亦無從比附援引，自難援
    引他案裁判定執行刑之刑度，指摘本件原裁定不當。綜上所
    述，抗告人執前詞提起抗告，指摘原裁定不當，為無理由，
    應予駁回。
五、據上論斷，應依刑事訴訟法第412條，裁定如主文。
中　　華　　民　　國　　109 　年　　11　　月　　24　　日
                  刑事第十八庭  審判長法  官  何俏美
                                      法  官  陳海寧
                                      法  官  葉乃瑋
以上正本證明與原本無異。
如不服本裁定，應於收受送達後五日內向本院提出抗告狀。
                                      書記官  程欣怡
中　　華　　民　　國　　109 　年　　11　　月　　25　　日